【裁判字號】    94,簡上,102
【裁判日期】    951018
【裁判案由】    違反動產擔保交易法
【裁判全文】
臺灣桃園地方法院刑事判決             94年度簡上字第102號
公  訴  人  臺灣桃園地方法院檢察署檢察官
上  訴  人
即  被  告  丁○○
                    衖35號
上列上訴人因違反動產擔保交易法案件，不服本院92年度桃簡字
第1408號，民國93年1 月14日第一審刑事簡易判決（聲請簡易判
決處刑案號：92年度偵字第10490 號），提起上訴，本院管轄之
第二審合議庭，依通常程序自為第一審判決如下：
    主  文
原判決撤銷。
丁○○無罪。
    理  由
一、聲請簡易判決處刑意旨略以：被告丁○○於民國91年11月1
    日，以其所有車牌號碼L6－2569號自用小客車，向遠東商業
    銀行股份有限公司臺北民權分行（下稱遠東銀行）以動產擔
    保交易動產抵押之方式，貸款新臺幣30萬元，為動產擔保交
    易之債務人，並約定自91年11月30日起所貸款項分36期按月
    攤還本息，抵押物存放地點則在桃園縣八德市○○路342 巷
    76弄7 號被告住處，在貸款未付清之前，非經遠東銀行同意
    ，不得變更存放地點。然其取得所貸款項後，僅清償1 期，
    即自91年12月31日起拒不付款，並意圖為自己不法之利益，
    於不詳時間，將該抵押物遷移逃匿不知去向，致抵押權人追
    索無著而致生損害。嗣於92年1 月21日，遠東銀行將上開債
    權讓與和潤企業股份有限公司（下稱和潤公司），並辦理動
    產擔保交易動產抵押移轉登記。因認被告涉犯動產擔保交易
    法第38條之罪嫌。
二、按犯罪事實應依證據認定之，無證據不得認定犯罪事實；不
    能證明被告犯罪者，應諭知無罪之判決，刑事訟訴法第154
    條第2 項、第301 條第1 項分別定有明文。又管轄第二審之
    地方法院合議庭受理簡易判決上訴案件，如認案件有刑事訴
    訟法第452 條規定之應為無罪判決諭知之情形，即應依同法
    第455 條之1 ，準用同法第3 編第1 章及第2 章之規定，撤
    銷原判決，逕依通常程序為第一審判決（最高法院91年臺非
    字第21號判例要旨參照）
三、公訴人認被告涉犯上開罪嫌，無非係以告訴人和潤公司職員
    林德偉、吳幸錦於檢察官訊問時之證詞，及貸款借據暨動產
    抵押契約書、動產擔保交易動產抵押設定登記申請書、查訪
    紀錄表、客戶繳款明細表各1 份等資料為論斷依據。惟被告
    堅決否認有何違反動產擔保交易法之犯行，辯稱：此件貸款
    其從頭到尾不知情，相關契約上「丁○○」之簽名，均非其
    字跡，其上「丁○○」之印文，亦從未見過等語。是本案應
    究明者，即被告是否有與遠東銀行簽訂上開契約，成為動產
    擔保交易之債務人。經查：
（一）上開貸款借據暨動產抵押契約書、動產擔保交易動產抵押
      設定登記申請書上「丁○○」之簽名（見本院卷第30、31
      頁），並非由被告親簽，業經證人即時任連帶保證人之甲○○於本院審理期間拘提到案時，證述：「……是丁○○
      之姐姐浣順芝去借款的，……用丁○○的名義去借的，當
      時簽約的時候是我與浣順芝一起去的，丁○○的名字也是
      浣順芝簽的。」等語詳實（見本院卷第202 頁，按：證人
      甲○○之後並未到庭，兩造同意將其上開證詞引為證據〈
      見本院卷第232 頁〉，具有證據能力），而上開貸款借據
      暨動產抵押契約書上之字跡、印文，經本院先後送請法務
      部調查局、內政部警政署刑事警察局鑑定結果，法務調查
      局認定：貸款借據暨動產抵押契約書上「丁○○」之印文
      ，與提供比對之金融機關印鑑卡、本票、借款契約書上之
      「丁○○」印文不符（字跡部分並未鑑定），有法務部調
      查局95年3 月14日調科貳字第09500099390 號函1 份在卷
      可稽（見本院卷第127 頁），內政部警政署刑事警察局亦
      認為：貸款借據暨動產抵押契約書上「丁○○」簽名字跡
      ，與比對資料即被告當庭親筆之簽名、與金融機關往來文
      件上之簽名、訴狀上之簽名等被告字跡，均不相符，有內
      政部警政署刑事警察局95年7 月5 日刑鑑字第0950056886
      號鑑定書、本院電話紀錄查詢表各1 份附卷可佐（見本院
      卷第133 、134 、200 頁），參以浣順芝與被告為同父同
      母之姊妹關係，有2 人之基本資料在卷可證（見本院卷第
      17、172 、221 頁），依被告所述，事發當時2 人亦同住
      ，對彼此之字跡自甚熟稔而易於模仿，故被告所稱貸款借
      據暨動產抵押契約書、動產擔保交易動產抵押設定登記申
      請書上「丁○○」之簽名、用印，並非其所為，洵非無據
      。再者，由被告表示對此事完全不知情，及契約簽訂者係
      逕以「丁○○」名義簽立，對保人丙○○亦認為實際簽約
      者乃「丁○○」（詳如後述）等情判斷，倘上開「丁○○
      」之簽名確非被告所為，本案並無代理之情形，應純屬冒
      名簽約。
（二）本院向監理單位調取車牌號碼L6－2569號自用小客車之過
      戶異動登記書核對結果，上開車輛之原車主為浣順芝，嗣
      依序於90年1 月16日過戶予被告、90年12月21日過戶予甲○○、91年7 月11日過戶予乙○○、91年9 月13日過戶予
      楊子蔚，91年10月31日再過戶予被告，有交通部公路總局
      新竹區監理所桃園監理站94年9 月15日竹監桃字第094002
      1107號函暨所附過戶登記書影本、交通部公路總局新竹區
      監理所中壢監理站94年9 月20日竹監壢字第0940020614號
      函暨所附過戶登記書影本各1 份可資證明（見本院卷第54
      至61頁）。以此訊之被告，其除坦承90年1 月16日自浣順
      芝處過戶該車，之後再過戶予甲○○之事實為真外，其餘
      均表示不知情。詰之證人甲○○，則表示：「車子都是浣
      順芝在使用，當初車子過戶給我只是要去辦理借款……。
      」等語（見本院卷第203 頁），經本院查詢該車違規紀錄
      ，91年5 月10日（此時間車主為甲○○）超速之違規，駕
      駛人即為浣順芝，有交通部公路總局新竹區監理所桃園監
      理站95年8 月21日竹監桃字第0950018692號函可證（見本
      院卷第180 至182 頁），足認甲○○所言非虛。另證人乙○○亦到庭證稱：「我跟浣順芝有債務關係，浣順芝為了
      要清償積欠我的債務……，答應把車子過戶給我……，並
      告訴我車子是登記在丁○○名下，這些都是浣順芝告訴我
      的，我也搞不清楚，後來該車的原始資料浣順芝一直沒有
      交給我，導致我沒有辦法辦理過戶……。」、「我有將我
      的身分證拿給浣順芝，因為浣順芝說汽車過戶由她去辦。
      」（見本院卷第226 、228 、229 頁），表示不知道車輛
      曾過戶至其名下，參照上開2 監理單位94年11月24日竹監
      壢字第0940025519號、94年11月22日竹監桃字第09400264
      11號函覆稱：過戶無須本人親自辦理之事實（見本院卷第
      105 、118 、119 頁），除可證明斯時該車車籍資料應在
      浣順芝處，與證人甲○○前揭證詞互核，亦可得知該車於
      過戶被告之前，乃浣順芝在使用。上開事證，均指出前揭
      車輛原在浣順芝保管使用中，則自以其最有可能就該車為
      相關設定。據此，益徵可證前述被告遭浣順芝冒名簽約之
      事為真。
（三）公訴人雖以告訴人和潤公司職員林德偉、吳幸錦於檢察官
      訊問時之證詞，及貸款借據暨動產抵押契約書、動產擔保
      交易動產抵押設定登記申請書、查訪紀錄表、客戶繳款明
      細表各1 份等文件，據為認定被告犯罪之證據。惟各該文
      件縱係被告所簽，亦僅得證明有借款未還之事實，與被告
      是否違反動產擔保交易法，尚屬有間，況且，上開契約書
      上「丁○○」之簽名，與被告之簽名並不相符，業如前述
      ，而被告表示其原與浣順芝同住，則浣順芝欲取得被告之
      身分證、存摺供徵信、對保，並非難事，雖其上「丁○○
      」所留地址，乃被告之戶籍地即「桃園縣八德市○○路34
      2 巷76弄7 號」，惟被告已明確表示並未實際居住該處，
      僅係設籍在上址，告訴人於92年4 月間查訪時，亦確認該
      屋為空屋，有查訪紀錄表1 份在卷可稽（見原審卷第12頁
      ），此並經本院查明屬實，而以93年度簡抗字第5 號裁定
      ，認原審判決對上址寄存送達不合法而未確定，對照上開
      查訪紀錄中對「中壢市○○路○ 段117 號11樓之6 」地址
      查訪結果，註明：「浣順芝住處大樓主委稱房子1 年前已
      遭法拍，早已搬離」、「電聯使用人浣順芝行動（電話）
      關機」等字句，顯見於簽訂貸款借據暨動產抵押契約書之
      際或其後，借款人即已留有浣順芝之相關資料，則文件上
      地址雖與被告戶籍地相同，然債權人並未加以確認，乃徵
      信不確實之結果，自不得據為不利被告之認定。至證人林
      德偉、吳幸錦於檢察官訊問時之證詞，僅是表示其等尋不
      著車子而已（見偵查卷第16頁），2 人均非貸款之承辦人
      ，對簽約過程並不明瞭，對於本案之爭點即究係何人簽訂
      上開契約書，亦僅是憑書面資料為認定，所為證詞對爭點
      之釐清並無助益，不生有利、不利被告之問題。是公訴人
      所舉上開證據，均不足據為被告乃動產擔保交易之債務人
      之認定。
（四）證人即本件借款之對保人、和潤公司之車貸人員丙○○，
      雖於本院審理期間到庭，證述借款之流程及經過（見本院
      卷第163 至167 頁），且表示曾見過被告，經被告請求其
      確認斯時借款之人是否確為被告本人時，甚且表示本件應
      是被告本人來辦理云云（見本院卷第163 、166 頁），然
      公訴人就對保之細節進一步詰問，其就對保經過、地點，
      卻表示時間太久，沒有印象，對於現場何人在場，亦陳稱
      不記得了（見本院卷第163 、164 頁），可知證人丙○○
      所證借款流程，實係基於其經驗，就通常之程序為陳述，
      並非針對本件個案，而由其對於現場何人在場無法記得，
      且一再表示很多事情無法確認之情形研判，所稱見過被告
      ，亦僅是憑個人主觀意見所為揣斷而已。嗣因證人甲○○
      經本院拘提到案，表示簽約之人乃被告之姊姊浣順芝後，
      本院向桃園縣政府警察局調取浣順芝（現行蹤不明，戶籍
      已遷至戶政事務所）之口卡資料（見本院卷第221 頁）供
      證人丙○○指認，其即證稱：「我對從左邊算來第2 張照
      片較有印象，也就是我當時對保之人，但我要強調我當時
      是先對身分證上的照片與本人是否相符，而一般人身分證
      上的照片有可能是3 、5 年前之照片，所以我無法完全確
      定當時我對保之人就是在庭之丁○○或鈞院提示照片上之
      浣順芝。」（見本院卷第230 頁）。審酌被告與浣順芝為
      親姊妹，具一定血緣關係，外貌原有一定神似，而觀之證
      人丙○○所稱口卡上之浣順芝照片，乃92年6 月5 日補證
      時所提出，時間點與本案發生時之時間相近，足證丙○○
      所述對浣順芝有印象，應屬真實，又該照片與被告當時身
      分證上之照片（見本院卷第65頁）互核，髮型相仿，依肉
      眼判斷，確有誤認之虞，則丙○○有所混淆，且因見到身
      分證而有先入為主之成見，亦屬情理之常。至證人丙○○
      雖提及依正常核貸程序，被告對本案理應知情云云，然非
      僅無積極證據可以證明，縱認屬實，亦僅係被告有無另涉
      詐欺犯行而已，與其是否為動產擔保交易之債務人而應負
      本案刑責，仍屬2 事。是證人丙○○所為證詞，並不影響
      本院上開認定。
四、綜上以觀，各項事證均指向被告之姊姊浣順芝始為實際簽訂
    貸款借據暨動產抵押契約書、動產擔保交易動產抵押設定登
    記申請書之人，並無積極證據足認被告為契約之實際簽訂者
    ，或被告授權浣順芝代理其簽訂上開契約，則被告既非契約
    之簽訂人，即難認其為動產抵押之債務人，而令其負違反動
    產擔保交易法之責任。原審未察，未依刑事訴訟法第452 條
    之規定，依通常程序審判之，逕以簡易判決處刑如上，尚有
    未洽。被告上訴意旨執此指摘原判決不當，為有理由。依據
    前開說明，應由本院撤銷原判決，逕依通常程序為第一審判
    決，諭知無罪之判決。
五、據上論斷，應依刑事訴訟法第452 條、第455 條之1 第1 項
    、第3 項、第369 條第1 項前段、第364 條、第301 條第1
    項，判決如主文。
中    華    民    國    95    年    10    月    18    日
                  刑事第十庭審判長法  官  江德民
                                  法  官  林家賢
                                  法  官  許炎灶
以上正本證明與原本無異。
如不服本判決，應於送達後10日內，向本院提出上訴狀。
                                  書記官  文巧雲
中    華    民    國    95    年    10    月    26    日


司法院資訊處製作；財團法人民間司法改革基金會備份。
